【裁判字號】    91,上訴,2075
【裁判日期】    920403
【裁判案由】    懲治走私條例
【裁判全文】
臺灣高等法院高雄分院刑事判決                  九十一年度上訴字第二七五號
    上  訴  人  甲○○
    即  被  告
    選任辯護人  林樹根
                吳建勛
                游雪莉
右上訴人因違反懲治走私條例案件，不服臺灣高雄地方法院九十一年度訴字第九八三
號中華民國九十一年十一月二十五日第一審判決（起訴案號：臺灣高雄地方法院檢察
署九十一年度偵字第五０六二號），提起上訴，本院判決如左：
      主  文
原判決撤銷。
甲○○共同私運管制物品進口逾公告數額，處有期徒刑伍月。
    事  實
一、甲○○係杏豪貿易股份有限公司（以下簡稱杏豪公司）總經理，並為實際負責公
    司業務之人，明知「甘草酸銨鹽」（ＧＬＹＣＹＲＲＨＩＺＩＣＡＣＩＤＡＭＭ
    ＯＮＩＵＭＳＡＬＴ）、「甘草甘」（ＧＬＹＳＹＲＲＨＩＺＩＮ）均為管制進
    口之大陸物品，不得私運進口逾公告數額，竟意圖牟利，於民國八十九年十月間
    某日，透過香港長和貿易公司向大陸江蘇省宏芳香料昆山有限公司（以下簡稱宏
    芳公司）購買中藥材「次甘草粉」（ＣＨＩＮＥＳＥＲＡＷＭＥＤＩＣＩＮＥ）
    之機會，與宏芳公司不詳姓名年籍之成年人共同基於走私管制物品進口之犯意聯
    絡，由該不詳姓名之成年人將未申報之非管制物品「乙基麥芽酚」（ＥＴＨＴＬ
    ＭＡＬＴＯＬ）五百公斤、「甜菊精」（ＳＴＥＶＩＯＬ）一千零八公斤（此二
    部分業經海關依海關緝私條例科處罰鍰完畢）及管制進口之「甘草酸銨鹽」二百
    公斤（合計完稅價格新台幣 (下同)三十二萬元）、「甘草甘」四百二十公斤（
    合計完稅價格二十萬一千六百元）藏放於編號ＷＨＬＵ0000000號之貨櫃
    中段，四周則以「次甘草粉」遮掩，並利用不知情之億泰報關行負責人蘇清凱及
    報關員侯瑞儀二人在編號ＢＤ／８９／ＷＧ０９／００１１號進口報單上填載進
    口項目為「次甘草粉」之事項後，持該進口報單向財政部高雄關稅局投單報運進
    口。嗣同年十月二十六日，上開貨櫃運抵高雄港六十三號碼頭貨櫃集散站後，經
    財政部高雄關稅局指派查驗員陳清照開櫃檢驗始知上情，並扣得「甘草酸銨鹽」
    二百公斤及「甘草甘」四百二十公斤（業由財政部高雄關稅局為沒入處分）。
二、案經財政部高雄關稅局函送及內政部警政署高雄港務警察局移送臺灣高雄地方法
    院檢察署檢察官偵查起訴。
    理  由
一、訊據上訴人即被告甲○○固坦承其確為杏豪公司之實際負責人，及透過香港長和
    貿易公司向大陸宏芳公司購買次甘草粉進口等事實，惟矢口否認有何私運管制物
    品進口之犯行，辯稱：杏豪公司係直接向大陸訂貨，且我並未至現場監督貨物之
    裝運，故不知貨櫃中為何會有管制性物品，應係大陸宏芳公司之工人誤裝所致云
    云。經查：
(一)被告甲○○為杏豪公司之實際負責人，及前述貨櫃係其於八十九年十月間委託億
    泰報關行負責人蘇清凱及報關員侯瑞儀二人，以杏豪公司進口次甘草粉一萬零四
    百二十五公斤之名義申報進口，而於八十九年十月二十六日香港轉運來台之事實
    ，業經證人即杏豪公司名義負責人謝秀琴及蘇清凱、侯瑞儀證述無誤，復有編號
    ＢＤ／８９／ＷＧ０９／００１１號之進口報單、進口貨物未結案件押款放行申
    請書各一紙在卷可稽。又前述貨櫃經財政部高雄關稅局人員查驗結果，除有已申
    報之次甘草粉八千二百九十七公斤外，另查獲未申報之非管制物品「乙基麥芽酚
    」五百公斤、「甜菊精」一千零八公斤，及管制進口之「甘草酸銨鹽」二百公斤
    （合計完稅價格三十二萬元）、「甘草甘」四百二十公斤（合計完稅價格二十萬
    一千六百元）等情，業據證人即財政部高雄關稅局查驗員陳清照於警訊、偵查及
    原審審理時結證屬實，並有查扣物品相片八幀、進口報單、裝箱單、搜索筆錄、
    陳清照所繪擺放位置圖、高雄關稅局處分書、財政部高雄關稅局復查決定書各一
    紙及緝私報告表、關稅總局驗估處第六科及食品工業發展研究所化驗報告各一份
    等在卷足憑。
(二)本件被告甲○○所申報進口之次甘草粉，市價約為每公斤十五元，未申報之乙基
    麥芽酚及甜菊精每公斤市價約為三百元，而管制進口之甘草酸銨鹽及甘草甘每公
    斤市價則分別為二千元及六百元，價格皆遠高於次甘草粉，而被告經由香港長和
    貿易公司向大陸宏芳公司訂購次甘草粉時，並未先行給付定金，雙方亦無簽立任
    何書面契約等情，業據被告於警訊時供承明確，參諸被告於委託億泰公司負責人
    蘇清凱及報關員侯瑞儀報關時，所提出之長和貿易公司發票係載明物品內容為次
    甘草粉一萬零四百二十五公斤一節，有進口報單、發票各一紙附卷可證，倘被告
    確未購買甘草酸銨鹽、甘草甘等管制物品，宏芳公司豈有於裝貨過程中完全未加
    監督或核對，而任由工人將價值較高之甘草甘及甘草酸銨鹽草率裝櫃，一旦被告
    因買賣標的不同而拒絕付款，將使宏芳公司蒙受數十倍甚至百倍以上損失之可能
    ？而被告既經由香港長和貿易公司向遠在大陸之宏芳公司購買貨物，彼此間竟無
    任何買賣契約或傳真訂購單為憑，顯非一般交易常態，則被告是否僅向宏芳公司
    訂購次甘草粉，已有可疑。至證人即香港長和貿易公司負責人王肇琪雖於本院調
    查時到庭證稱：被告於八十九年十月間，透過我們公司向大陸宏芳公司購買香料
    ，被告及我們公司均無到大陸去監督，貨到台灣後才發現有些不是原本訂貨的物
    品，經向大陸交涉，大陸宏芳公司承認夜間裝貨且參與裝貨人多，忙亂中造成誤
    裝云云，並提出大陸宏芳公司及香港貿易公司間之往來信函為證，然雙方迄今亦
    未有何具體之賠償協議及作法，顯與事理相違，且與前述論證不符，故證人王肇
    琪前述所證顯係迴護被告之詞，殊無足採。
(三)被告另辯以上開貨櫃通關時，係經電腦隨機抽中以Ｃ２（即應審免驗）方式通關
    ，並於八十九年十月二十七日上午十時許即放行，若其明知貨櫃內夾藏有管制物
    品，自當於海關放行後立即提領，絕無將該貨櫃留置碼頭之理，顯見其對於貨櫃
    內夾藏管制物品一事並不知情云云。惟查前述貨櫃於八十九年十月二十六日十五
    時四十分以Ｃ２通關，經報關員侯瑞儀完成相關繳稅手續後，即於翌日（同年十
    月二十七日）十時三十七分許放行，迄當日十五時五十九分許財政部高雄關稅局
    人員吳文宗察覺有異，遂通報改以Ｃ３（即應審應驗）方式通關，並通知查驗員
    陳清照查驗，於放行後至電腦更改通關方式前，被告均可隨時提領貨物，且提領
    過程僅須二、三分鐘即可完成等情，雖經證人侯瑞儀及關稅局人員吳文宗、陳清
    照、曾瑞豐等人結證明確，惟被告亦供承其進口上開貨櫃後，係以原櫃送交客戶
    ，其無須另外加工，故不必開櫃看貨，而其雖有一棟七層樓之倉庫，但並無貨櫃
    場，又當天其於十四時許接到貨櫃已放行之通知後，便與客戶聯絡，但客戶表示
    已接近下班時間，公司無人收貨，該貨櫃次週一再送即可，故其便將貨櫃留置於
    碼頭等情無誤。是被告於接獲報關行之放行通知後，因客戶公司無人收貨，而其
    個人復無貨櫃場可供該貨櫃暫時停放，只得將貨櫃繼續留置於碼頭，待次週一提
    領後再直接送交客戶，則其既係因無處置放該只貨櫃而未提領，自難遽憑其未立
    即提貨一節，而為其有利之認定。
（四）綜上所述，被告甲○○前述所辯顯係事後卸責之詞，不足採信，事證明確，其
      犯行堪以認定。
二、按刑法第二條所謂有變更之法律，乃指刑罰法律而言，並以依中央法規標準法第
    四條之規定制定公布者為限，此觀憲法第一百七十條之規定自明。行政法令縱可
    認為具有法律同等之效力，但因其並無刑罰之規定，究難解為刑罰法律，故如事
    實變更及刑罰法律外之法令變更，均不屬本條所謂法律變更範圍之內，自無本條
    之適用。例如犯私運管制物品進口逾公告數額者，如於行為後裁判時，該私運進
    口物品，又經行政院依懲治走私條例第二條第四項重行公告，不列入管制物品之
    內，乃是行政上適應當時情形所為之事實上變更，並非刑罰法律有所變更，自不
    得據為廢止刑罰之認定，參諸司法院大法官會議釋字第一０三號解釋謂：「行政
    院依懲治走私條例第二條第二項專案指定管制物品及其數額之公告，其內容之變
    更，對於變更前走私行為之處罰，不能認為有刑法第二條之適用。」之意旨，益
    可瞭然，是懲治走私條例第二條第四項規定公告之管制物品項目及其數額，雖因
    應情勢之變遷，經行政院改列非管制物品，然依上開說明，亦屬事實之變更，並
    非處罰規定之變更，是於公告刪除前運送走私之前開逾公告數額管制物品之犯行
    ，自無刑法第二條之適用。
三、查前述匪偽生產、製造、加工之「甘草酸銨鹽」及「甘草甘」係屬行政院公告之
    「管制物品項目及其數額」丙項第四款所定之管制進口物品，核被告甲○○所為
    係犯懲治走私條例第二條第一項私運管制物品進口逾公告數額罪，前述匪偽物品
    ，雖經行政院於九十年十一月二十九日公告刪除，但此乃事實之變更，並不影響
    被告犯行之成立。又被告甲○○行為後懲治走私條例第二條第一項之罪，已經立
    法院於九十一年六月二十六日修正公布，同年月二十八日生效。修正後之法律，
    其法定刑為：「七年以下有期徒刑，得併科新台幣三百萬元以下罰金」，以之與
    修正前所規定之法定刑：「七年以下有期徒刑，得併科新台幣二十萬元以下罰金
    」相比較，以修正前之法律較有利於被告，依刑法第二條第一項但書之規定，應
    適用較有利於被告之修正前懲治走私條例第二條第一項之規定處斷。被告甲○○
    與大陸宏芳公司內不詳姓名年籍之成年人間，就上述犯行有犯意聯絡與行為分擔
    ，為共同正犯。
四、原審予以論罪科刑，固非無見，惟查被告行為後懲治走私條例第二條第一項之罪
    ，已經立法院於九十一年六月二十六日修正公布，同年月二十八日生效。修正後
    之法律，其法定刑為：「七年以下有期徒刑，得併科新台幣三百萬元以下罰金」
    ，以之與修正前所規定之法定刑：「七年以下有期徒刑，得併科新台幣二十萬元
    以下罰金」相比較，以修正前之法律較有利於被告，依刑法第二條第一項但書之
    規定，應適用較有利於被告之修正前懲治走私條例第二條第一項之規定處斷，已
    如前述，原審未及為新、舊法之比較適用，尚有未當，被告甲○○上訴意旨，否
    認犯罪雖無理由，惟原判決既有上述可議，仍應由本院予以撤銷改判，審酌被告
    貪圖小利走私大陸物品，惟尚未經提領即為關稅人員查獲，對社會經濟秩序影響
    非鉅等一切情狀，量處有期徒刑五月。至扣案之「甘草酸銨鹽」二百公斤及「甘
    草甘」四百二十公斤，業經財政部高雄關稅局為沒入之處分確定，有財政部高雄
    關稅局九十年九月十三日九０年第０七一七更一號處分書在卷可考，爰不另為沒
    收之諭知，併此敘明。
據上論結，應依刑事訴訟法第三百六十九條第一項前段、第三百六十四條、第二百九
十九條第一項前段、修正前懲治走私條例第二條第一項、第十一條、第十二條、刑法
第二條第一項但書、第二十八條，判決如主文。
本案經檢察官陳國全到庭執行職務。
中    華    民    國      九十二      年      四      月     三   日
                              臺灣高等法院高雄分院刑事第七庭
                                  審判長法官  李春昌
                                        法官  莊飛宗
                                        法官  黃憲文
右正本證明與原本無異。
如不服本判決應於收受本判決後十日內向本院提出上訴書狀，其未述上訴理由者，
並得於提起上訴後十日內向本院補提理由書狀（均須按他造當事人之人數附繕本)「
切勿逕送上級法院」。
                                      書記官  黃英彥
中    華    民    國      九十二      年      四      月     三   日
附錄：本判決論罪科刑法條：
    修正前懲治走私條例第二條第一項
私運管制物品進口、出口逾公告數額者，處七年以下有期徒刑，得併科新臺幣二十萬
元以下罰金。


司法院資訊處製作；財團法人民間司法改革基金會備份。
